臺北高等行政法院判決
　　　　　　　　　　　　　　　　 94年度訴更一字第00031號
　　　　　　　　　　　　　　　.
原　　　告　甲○○
訴訟代理人　盧烽池　律師
原告參加人　庚○○
原告參加人　辛○○
被　　　告　福建省金門縣地政局（承受原福建省金門縣地政事
　　　　　　務所業務）
代　表　人　張忠民（局長）
訴訟代理人　丑○○
被告參加人　國立金門高級中學
代　表　人　戊○○（校長）
訴訟代理人　子○○
　　　　　　李志澄律師
複代理人　　林美伶律師
被告參加人　福建省金門縣政府
代　表　人　己○○（縣長）
訴訟代理人　寅○○
　　　　　　李志澄律師
複代理人　　林美伶律師
右當事人間因有關土地事務事件，原告不服福建省政府中華民國
89年8月3日89閩訴決字第890031號再訴願決定，提起行政訴訟，
經本院於91年10月22日以89年度訴字第1495號判決再訴願、訴願
決定及原處分均撤銷，發回被告機關重為處分，被告不服，提起
上訴，經最高行政法院於94年1月13日以94年度判字第00001號判
決將原判決廢棄，發回本院更為審理。本院判決如左：
　　主  文
原告之訴駁回。
訴訟費用由原告負擔。
　　事  實
一、事實概要：
    原告依金門馬祖東沙南沙地區安全及輔導條例（以下簡稱安
    輔條例，現已廢止）第14條之1第1項規定於民國（以下同）
    86年5月8日就金城鎮城段1833地號內部分土地，向被告申請
    土地複丈暨所有權登記，被告委託測量公司於87年7月13日
    辦理實地指界測量完峻，暫編為金城鎮城段1833之11地號，
    測量後面積為3,962平方公尺，土地使用狀況為國立金門高
    級中學對面之球場，經被告審查後，認原告所檢附權利證明
    文件（34年間契據），其所載面積為壹坵栽肆仟枝換算現行
    單位面積約為1333．33平方公尺，顯見無從證明契據所載土
    地即為所請土地，請逕向司法機關訴請判決確認後，再據以
    辦理，乃依地籍測量實施規則第213條第1項第2款規定，依
    法不應受理者，予以駁回。原告不服，提起訴願、再訴願，
    遞遭駁回，遂向本院提起行政訴訟。經本院依職權命訴訟標
    的與原告必須合一確定之共同繼承人庚○○、辛○○參加原
    告之訴訟；另本院依職權命上開土地登記之所有人福建省金
    門縣政府及管理人國立金門高級中學參加被告之訴訟，本院
    於91年10月22日以89年度訴字第1495號判決再訴願、訴願決
    定及原處分均撤銷，發回被告機關重為處分。被告不服，提
    起上訴，經最高行政法院於94年1月13日以94年度判字第000
    01號判決將原判決廢棄，發回本院更為審理。
二、兩造聲明：
　　(一)原告聲明求為判決：1.再訴願決定、訴願決定及原處分均
                          撤銷；並請求判命被告應作成將金
                          門縣金城鎮城段第1833地號內部分
                          土地登記為原告及其參加人所
                          有之行政處分。
                        2.訴訟費用由被告負擔。
　　(二)被告聲明求為判決：1.駁回原告之訴。
                        2.訴訟費用由原告負擔。
三、兩造之爭點：被告機關以原告無從證明契據所載土地即為所
    請土地，乃否准原告土地所有權登記之申請，是否適法？
　　(一)原告主張之理由：
      1.按行政機關行使裁量權，不得逾越法定之裁量範圍，並
        應符合法規授權目的，行政機關應依職權調查證據，不
        受當事人主張之拘束，對當事人有利及不利事項均應注
        意，又行政機關基於調查事實及證據之必要，得以書面
        通知相關之人陳述意見，行政機關為瞭解事實真相，得
        實施勘驗，行政機關為處分或其他行政行為，應斟酌全
        部陳述與調查事實及證據之結果，依論理及經驗法則判
        斷事實之真偽，並將其決定及理由告知當事人，行政程
        序法第10條、第36條、第39條、第42條、第43條分別定
        有明文。
      2.查原處分駁回原告之申請，其唯一之理由係謂原告指界
        之範圍，經測量其面積為3,962平方公尺，而原告所檢
        附權利證明文件即其父陳戇拋於34年間買受土地之契據
        記載：「立賣盡杜根契字人後浦西門境許淑珍有承先人
        遺下課園壹坵受栽肆仟枝坐落土名山門壑東至許家園西
        至壑南至大路北至公塚四至界明茲因乏項費用…。」依
        金門地區民間習慣，如以壹坵3,000栽換算1,000平方公
        尺，其所載面積換算現行單位面積約為1333．33平方公
        尺，二者面積相差約2628．67平方公尺，面積差距甚大
        云云為據。惟查，本件最初測量係委託翰緯工程有限公
        司負責測量，據該公司負責人丁○○於91年1月10日鈞
        院準備程序時到庭結證稱，伊公司受委測量之案件有1,
        500餘件，均通知當事人至現場指界後先作記號，3個月
        後再到現場測量等語，苟原告確實有到場指界，從而，
        當事人在現場指界，測量人員僅作記號，未當場測量，
        3個月後再予測量，其測量結果，是否會發生誤差，已
        生疑義。況丁○○亦證稱是調查後到現場測量，測量時
        不會通知當事人等語，則測量人員測量時，是否係依原
        告所指界之點測量亦非無疑。且被告機關亦自承我國土
        地登記之審查，兼取德國制及托倫斯制之精神，採實質
        審查主義，是依行政程序法之規定，被告機關自得不受
        原告主張之拘束，逕行依職權調查相關證據，並且得因
        調查事實及證據之必要，以書面通知相關當事人到庭陳
        述意見，或到現場實施勘驗，以明瞭事實真相。然被告
        機關不僅未本於其專業能力，通知原告到現場詳予辨認
        界址予以現場測量，亦未實地前往現場勘驗，即率以原
        告指界之範圍，經測量其面積與契據面積差距甚大云云
        駁回原告之申請，是原處分顯然違背「實質審查」及「
        絕對效力」之基本精神，亦有行政裁量怠惰之違法情事
        ，是原處分所認定原告指界部分之土地，經測量結果，
        其面積為3,962平方公尺云云，即非可採。再者，關於
        認定行政處分是否違法之基準時，係以行政處分發布時
        之事實及法律狀態為據，進而判斷有無違法及損害人民
        權益，並決定撤銷與否，則原處分於作成時違背「實質
        審查」及「絕對效力」之基本精神，且有行政裁量怠惰
        之違法情事已如前述，足認原處分於作成時已有違法及
        調查不實之處。況依90年6月11日之履勘筆錄被告訴訟
        代理人亦自認現場圖是照舊的棒球場所畫，當時可能有
        誤云云，益證第1次之測量顯有違誤，難謂原處分並無
        違法之處。
      3.又按「有下列各款情形之一者，登記機關應以書面敘明
        理由或法令依據，通知申請人於接到通知書之日起15日
        內補正：1.申請人之資格不符或其代理人之代理權有欠
        缺者。2.登記申請書不合程式，或應提出之文件不符或
        欠缺者。3.登記申請書記載事項，或關於登記原因之事
        項，與登記簿或其證明文件不符，而未能證明其不符之
        原因者。4.未依規定繳納登記規費或罰鍰者。」土地登
        記規則第56條（乃88年6月29日修正前第48條）定有明
        文，而依「金門馬祖東沙南沙地區土地歸還或取得所有
        權登記審查辦法」（下稱審查辦法）第7條規定，有上
        開土地登記規則情形之一者，亦應命其補正。被告機關
        既認為原告指界之面積與契據所載之面積不符，即屬上
        開規定所稱之應提出之文件不符或欠缺，惟再訴願、訴
        願決定及原處分未注意上開補正之規定，即遽以駁回原
        告之申請，顯有不適用法規之違法。又土地登記規則第
        50條及審查辦法第7條規定，係為使行政機關盡服務便
        民之職責，故行政法院（現改制為最高行政法院）75
        年度判字第2111號判決認「雖依本院42年判字第12號判
        例所示，土地登記，不僅可予公定力之證明，足依現行
        法令為取得、設定、移轉、變更或消滅土地權利發生效
        力之要件，地政機關應先審查證明無誤後，始得為之登
        記，如應否登記發生疑義，或經審查結果依登記法令認
        為有瑕疵者，除經司法機關裁判後再予登記外，自不得
        率予照准，然其審查仍應就聲請登記提出之證明資料是
        否具備法定登記要件為必要之調查認定，如有欠缺不能
        命其補正者外，應先限期命其補正，不得未經通知補正
        ，遽以不符法定要件為由予以駁回。」職故，倘被告認
        原告所呈證明文件，與本件申請相符，僅因原告所指面
        積較大，且因地形地物改變無法定其四界，亦屬土地登
        記規則第50條第3款登記申請書記載事項與其證明文件
        不符之情形，被告亦應通知補正。則被告於未通知補正
        之情況，即予駁回，有違土地登記規則第50條暨行政法
        院75年度判字第2111號判決意旨。
      4.復查，行政法之趨勢已漸向福利國原則，行政行為以保
        障人民權利為依歸，具體實踐如行政程序法第7條第2款
        行政行為應擇對人民權益損害最小者，第39條給予人民
        陳述意見之權利。而安輔條例係鑒於金門、馬祖、東沙
        、南沙外島地區地籍資料未若台灣本島之完善齊全，復
        因實施戰地政務而有無償占用、徵收民地之情況，為免
        人民因地籍資料不全舉證不易，故從寬就歸還土地、時
        效取得之要件寬予認定，而收便民之效。況依90年6月
        11 日之履勘筆錄，被告訴訟代理人亦自承現場已更改
        ，看不出來云云，則執掌地籍管理之地政機關尚出此言
        ，況非對地政嫻熟之人民，被告未通知原告到現場詳予
        辨認界址予以現場測量，未予原告說明之機會，顯有未
        履行正當法律程序之嫌，而原告於遞件時焉得預測被告
        之心證而事事周全，況被告於證據未充分（該未充分亦
        非當事人無法補正之清況下），如何就證據為實質審查
        ，而為公正之判斷？原告所求僅為程序之正義，亦即，
        被告應履行通知補正之義務，如原告仍不補正，始得依
        法駁回所請。
      5.再按，「除本法有規定者外，民事訴訟法第277條之規
        定於本節準用之。」、「當事人主張有利於己之事實者
        ，就其事實有舉證之責任。但法律別有規定，或依其情
        形顯失公平者，不在此限。」行政訴訟法第136條及民
        事訴訟法第277條分別定有明文。經查，契據上所載:
        後浦西門境許淑珍有承先祖父遺下應得物業課園底受種
        肆仟栽，坐落土名山門壑東至許家園西至壑南至大路北
        至公塚四界至明等語，「所謂：土名山門壑即是現今（
        棒球場）鐵絲網圍起來之部分，北至公塚目前為華僑之
        家（而被告亦不否認華僑之家之前係公塚），南至大路
        是指鐵絲網外，由東南往西南方向之道路以前叫「石路
        」，目前為民權路仍稱「石路」°許家園就是（約）在
        鐵絲網內系爭地的位置，西至壑，壑即為水溝，以前鐵
        絲網外有一條水溝，當時我16、7歲時，我家住在系爭
        土地附近，常看到陳戇拋（即原告之父）在系爭土地上
        作事（即耕作之意），但現在地有改變我無法確切指出
        」等語; 「我年輕時條碼頭搬運工，祇知道陳戇拋之土
        地在棒球場內，確切地點無法確定」等語，業約證人壬
        ○○及癸○於鈞院現場履勘時結證屬實，另證人乙○○
        亦證稱：「原告之爸爸是跟陳榮宗之太太買地，陳榮宗
        的太太姓許，陳榮宗是從廈門來給她招贅，原告的爸爸
        買了這塊地後，有在耕作」；「原告父親地的周圍還有
        丙○○及林魁安等人在耕作」；「原告父親買的地確實
        在現今金門高中對面沒錯，當時金門高中那塊地，日本
        人設軍部，後來日本人走後，建中正堂後來才改建金門
        高中」等語，被告亦證實金門高中校舍原為日本軍事指
        揮所，後來才改建為金門高中沒錯等語（見鈞院90年11
        月8日筆錄），足見乙○○所證確屬事實。又證人丙○
        ○亦證實原告父親買的地，確實在現今金門高中對面沒
        錯，此有丙○○之證明在卷足稽，而丙○○之土地確實
        在系爭土地之隔壁，後為金門縣政府徵收之情事，此亦
        為被告所認，足見丙○○所證亦屬事實，則原告之土地
        確在系爭土地內，至屬明確。而被告機關駁回原告申請
        唯一之理由僅為原告指界之面積與契據有出入，然系爭
        土地指界之面積與契據有出入究其原因約有下列三點，
        其1為受限於第1次測量成果圖之界址，其2為並非當事
        人指界現場實施測量，其3為現地形地物已完全改變，
        當事人甚難明確辨認原界址所致，按上開1、2之原因乃
        被告機關測量方式之問題非原告之錯，又地形地物之改
        變，亦非原告所為，且被告機關亦自承現場已更改，看
        不出來云云，則執掌地籍管理之地政機關尚出此言，況
        非對地政嫻熟之人民，是如強令上訴人就此負舉證責任
        ，顯然有失公平，則爰依行政訴訟法第136條準用民事
        訴訟法第277條但書之規定轉換舉證責任，由掌握行政
        資源且具專業能力之被告機關就系爭土地並非契據上所
        載之土地負舉證責任，才為公平。
      6.綜上所陳，原處分、訴願決定及再訴願決定均有違誤及
        不當，而原告所持之權利證明文件所載之土地，既經當
        地之耆老癸○與歐慈勤、丙○○出具四鄰證明書，及證
        人癸○、壬○○、乙○○等人到庭結證屬實，證明確在
        系爭土地內，則原告申請為所有人取回固有之財產權，
        依安撫條例第14條之1第1項之規定自屬有據，自得依行
        政訴訟法第5條第2項之規定，請求判決如原告訴之聲明
        。
　　(二)被告主張之理由：
      1.有關金門縣土地受栽數之換算，前於行政訴訟答辯狀業
        已詳列所引用之金門縣志、金門農業試驗所公函、經濟
        部標準檢驗局、訪談地區耆老等10人所得之平均數以得
        ，按1000平方公尺換算可植栽數為2500至3000栽之間，
        故原告主張以契據為證明文件，其面積經換算現行標準
        約在1333.33平方合尺，惟原告原始指界面積達3962 平
        方公尺，二者相差達2600餘平方公尺，足見原告所執契
        據中所指土地，與本件申請之系爭土地，並不相符；原
        處分即以其指界面積不實而為駁回處分，復經臺北高等
        行政法院一再確認，惟經原告3次指界在案，3者面積及
        位置均不一致，則該契據自不能為「能證明非因有償徵
        收登記為公有前持有之契據」，「足以證明取得所有權
        之有關文件」。
      2.又原告所提契據上所載之土地四至，即山門壑、許家園
        、大路等等因現有地形地貌均已改變，更無任何資料可
        資稽考，自難以顯示原告所提買賣契據與其所指界之土
        地間相符，在系爭土地指界範圍不符或買賣契據不能證
        明之情形下，故而否准許原告之主張。
      3.據上論結，本案行政訴訟為無理由，請予駁回。
    (三)原告參加人主張之理由：以前買賣皆是以契據為準，希望被
      告按照原告提出之契據所載之面積，將土地登記給原告及原
      告參加人。
    (四)被告參加人主張之理由：
      1.國立金門高級中學：
        原告所指界3次範圍皆不同，四至亦不一致，且現地形
        都已變更，僅能以客觀情況判斷；又系爭地目前是學校
        作為棒球場使用，請依法判決。
      2.福建省金門縣政府：
        原告雖據提出所謂34年間之契據作為登記原因證明文件
        ，然該文件為私文書，已不能遽認為絕對真正，而其上
        所記載之土地面積，既係以金門地區民間習慣之「栽數
        」計算，則被告亦據以參照金門地區有關「栽數」計算
        之方式，而據以認定該契據所顯示之面積為1333.33平
        方公尺，與原告申請指界測量之面積3962平方公尺，差
        距竟達2628.67平方公尺，足認原告所執之契據中所指
        之土地，與其本件申請之系爭土地，並不相符。且原告
        前述契據上所載之土地四至，即所謂山門壑、許家園、
        大路、公塚等因現有地形地貌均已改變，更無任何資料
        足以稽考，依此二點而言，已足顯示原告所提之契據並
        無法證明與其申請所指界之土地係屬相符一致。
　　理  由
一、按「本條例適用地區之土地，於實施戰地政務期間，非因有
    償徵收登記為公有者，原土地所有人或合於民法規定時效完
    成取得請求登記所有權之人或其繼承人，得於本條例修正施
    行之日起3年內，檢具有關權利證明文件，向土地所在地管
    轄地政機關申請歸還或取得所有權；其經審查無誤後，公告
    六個月，期滿無人提出異議者，由該管地政機關逕為辦理土
    地所有權移轉登記，如有異議，依照土地法第59條規定處理
    。」為申請時安輔條例第14條之1第1項所明定。其立法理由
    ，係因政府甫退守台澎金馬時，與中共間緊張對恃，金門為
    對抗中共之最前線，當時因戰地政務所需，就金門地區之土
    地，類皆未經有償徵收，即使用人民之土地，其後並有諸多
    土地登記為公有者，現兩岸對恃局勢稍見緩和，就政府立場
    實不宜未經法定徵收程序即取得人民之土地，故立法規定，
    於實施戰地政務期間，非因有償徵收登記為公有者，原土地
    所有人或合於民法規定時效完成取得請求登記所有權之人或
    其繼承人，得申請歸還或取得所有權，以維公平。又依該條
    例第14條之1第3項所訂定之「金門馬祖東沙南沙地區土地歸
    還或取得所有權登記審查辦法」第3條第1項第2款及第2項規
    定：申請土地歸還或取得所有權登記，應提出「登記原因證
    明之文件」，如為原權利人之繼承人時，並應提出「土地登
    記規則第42條規定之文件」。而所謂「登記原因證明文件」
    依同辦法第4條第1項之規定，「係指能證明確係非因有償徵
    收登記為公有前持有之契據，足以證明取得所有權之有關文
    件．．．」。
二、本件原告依安輔條例第14條之1第1項規定於86年5月8日就金
    城鎮城段1833地號內部分土地，向被告申請土地複丈暨所有
    權登記，被告委託測量公司於87年7月13日辦理實地指界測
    量完峻，暫編為金城鎮城段1833之11地號，測量後面積為
    3,962平方公尺，土地使用狀況為國立金門高級中學對面之
    球場，經被告審查後，認原告所檢附權利證明文件（34年間
    契據），其所載面積為壹坵栽肆仟枝換算現行單位面積約為
    1333．33平方公尺，顯見無從證明契據所載土地即為所請土
    地，請逕向司法機關訴請判決確認後，再據以辦理，乃駁回
    原告申請；原告不服，提起訴願、再訴願，遞遭駁回，循序
    起訴意旨略以：本件最初測量係委託翰緯工程有限公司負責
    測量，惟當事人在現場指界，測量人員僅作記號，未當場測
    量，3個月後再予測量，其測量結果，是否會發生誤差，已
    生疑義；且被告機關亦自承我國土地登記之審查，兼取德國
    制及托倫斯制之精神，採實質審查主義，是依行政程序法之
    規定，被告機關自得不受原告主張之拘束，逕行依職權調查
    相關證據，並且得因調查事實及證據之必要，以書面通知相
    關當事人到庭陳述意見，或到現場實施勘驗，以明瞭事實真
    相，然被告機關不僅未本於其專業能力，通知原告到現場詳
    予辨認界址予以現場測量，亦未實地前往現場勘驗，即率以
    原告指界之範圍，經測量其面積與契據面積差距甚大云云駁
    回原告之申請，是原處分顯然違背「實質審查」及「絕對效
    力」之基本精神，亦有行政裁量怠惰之違法情事；又被告機
    關既認為原告指界之面積與契據所載之面積不符，即屬應提
    出之文件不符或欠缺，惟再訴願、訴願決定及原處分未依規
    定通知補正，即遽以駁回原告之申請，顯有不適用法規之違
    法；被告未通知原告到現場詳予辨認界址予以現場測量，未
    予原告說明之機會，顯有未履行正當法律程序之嫌；又原告
    所持之權利證明文件所載之土地，既經當地之耆老癸○與歐
    慈勤、丙○○出具四鄰證明書，及證人癸○、壬○○、乙○
    ○等人到庭結證屬實，證明確在系爭土地內，則原告申請為
    所有人取回固有之財產權，依安輔條例第14條之1第1項之規
    定自屬有據，自得依行政訴訟法第5條第2項之規定，請求判
    決如原告訴之聲明云云。
三、次按「當事人主張事實須負舉證責任，倘其所提出之證據不
    足為主張事實之證明，自不能認其主張之事實為真實。」改
    制前行政法院36年判字第16號判例要旨可資參照；本件原告
    依安輔條例第14條之1第1項規定於86年5月8日就系爭1833地
    號內部分土地，向被告申請土地所有權之登記；則依前揭判
    例意旨及上開依該條例第14條之1第3項所授權訂定之「金門
    馬祖東沙南沙地區土地歸還或取得所有權登記審查辦法」第
    3條第1項第2款及第2項規定等規定；原告自應就其主張申請
    取得所有權登記土地之位置、面積及申請人確為系爭土地原
    所有權人等要件事實，為明確之主張與舉證。原告固提出買
    賣契約一份為證，並引用鄰居壬○○、癸○、乙○○等人證
    詞為據；惟查依卷附原告所檢附權利證明文件即其父陳戇拋
    於34年間買受土地之契據記載：「立賣盡杜根契字人後浦西
    門境許淑珍有承先人遺下課園壹坵受栽肆仟枝坐落土名山門
    壑東至許家園西至壑南至大路北至公塚四至界明茲因乏項費
    用．．．。」參諸民法第1條「民事，法律所未規定者，依
    習慣，無習慣者，依法理。」之規定；金門地區之地方習慣
    ，早期計算單位面積壹坵為2500栽至3000栽約為現今計算單
    位面積1,000平方公尺，此有被告派員訪談地區耆老吳永波
    等十人陳述內容制作「金門地區各鄉鎮民間計算植栽面積調
    查表」可稽；金門縣農業試驗所89年4月11日89農研字第142
    號函亦稱：「．．．民間傳統一般用法，所謂條栽，即是以
    種植甘藷多少條栽（蔓栽，現簡稱為多少栽）為準，但因地
    區或個人插植甘藷時，行株距均有密疏之落差，是以若換算
    為現行公畝數，則每十公畝（即為1重劃坵、1000平方公尺
    ）相當於2500栽至2800栽之間」。按金門地區之地方習慣，
    早期計算面積之單位依81年版金門縣志卷四政事志第五篇第
    1章第1節707頁之記載略以「民國初，民間耕地之計算面積
    ，即以植地瓜籐1350條為1畝；．．．。」此所稱之畝，當
    指通用於民間之市畝而言，又查1市畝為666.666平方公尺（
    參主管機關經濟部標準檢驗局資料），金門縣雖無類似台灣
    民間習慣調查，然上開標準為地區耆老所確信，在客觀上有
    慣行多年之事實，主觀上亦有普通一般人之法的確信心，被
    告主張以之為習慣法而予以援用，尚無不合。
四、上揭原告提出34年間訂立之契據，主張坐落金門縣金城鎮○
    ○里○段1833地號內部分土地為其父親陳戇拋向許淑珍購買
    ，土地之坐落為「土名山門墊壑東至許家園西至壑南至大路
    北至公塚」，面積依當時習慣計算之單位為4,000栽。則該
    契據所指之土地坐落及面積，依上說明，應由主張之原告舉
    證證明即為系爭土地；依金門地區民間習慣，1000平方公尺
    換算可植栽數為2500至3000栽之間，故原告主張以契據為證
    明文件，其面積經換算現行標準約在1333.33平方公尺，惟
    原告原始指界（第1次指界）面積達3,962平方公尺，二者相
    差達2600餘平方公尺，面積差距甚大；又本件第1次測量係
    原告於現場指界，由翰緯工程有限公司以鋼釘標明界址，於
    3個月後再予測量，測得面積為3,9 62平方公尺，原告空言
    主張該測量有所誤差，惟並未舉證證明，容非可採；又本件
    於本院89年度訴字第1495號前審審理時，又重新測量2次，
    而前後3次測量，原告所指之界址位置皆不相同，此有原告
    91年9月12日復函附前審卷可參，面積更從第1次申請時所測
    得之3,962平方公尺，至91年9月9日第3次指界測量時之
    1,347. 45平方公尺，相差達2,600平方公尺以上，縮減近
    1/3；若係因原有地形、地貌改變無法確切指出正確之界址
    ，致面積稍有變動，亦係常理，惟原告先後所指界之位置差
    距過大，面積更相差達約3倍，顯見原告無法證明該契據所
    指之土地確實坐落位置與面積；原告亦自承「相關之地形及
    地貌均已改變，以致無法確知系爭土地之確實位置」等情屬
    實；而證人壬○○、癸○及乙○○等人於前審受命法官赴現
    場履勘或準備程序時，亦稱「現在地有改變我無法確切指出
    」、「確切地點無法確定」、「現在地形改變，指界我也指
    不出來」等語（分別見前審即本院89年度訴字第1495號90年
    月15日勘驗筆錄、90年11月8日準備程序筆錄）。是關於該
    契據所指土地之確實位置，原告及相關證人皆已無法證明，
    則原告本於該契據，請求就系爭1833地號內部分土地所有權
    登記，即屬不合，被告據以認定原告無法證明其所執契據中
    所指之土地，與其本件申請之系爭土地相符，該契據自不得
    為「能證明非因有償徵收登記為公有前持有之契據」「足以
    證明取得所有權之有關文件」，乃否准原告申請，洵屬有據
    。原告主張測量有誤，被告未依職權盡調查證據能事，顯然
    違背「實質審查」及「絕對效力」之基本精神，亦有未履行
    正當法律程序，行政裁量怠惰之違法情事云云；容非可採。
五、至原告主張被告未依土地登記規則第56條及「金門馬祖東沙
    南沙地區土地歸還或取得所有權登記審查辦法」第7條規定
    ，通知原告補正，顯有不適用法規之違法云云；惟查本件原
    告申請案，經被告審查後，係以原告所檢附權利證明文件（
    34 年間契據），其所載面積為壹坵栽肆仟枝換算現行單位
    面積約為1333．33平方公尺，顯見無從證明契據所載土地即
    為所請土地，請逕向司法機關訴請判決確認後，再據以辦理
    ，乃否准其申請，被告係經測量並參據原告所提資料後為上
    揭認定，並非以申請程式欠缺或未提出佐證文件等由駁回；
    此與原告主張之土地登記規則第56條及「金門馬祖東沙南沙
    地區土地歸還或取得所有權登記審查辦法」第7條規定應通
    知補正之情不同。原告上揭主張，容有誤解。
六、綜上所述，原告起訴論旨，並非可採；被告以原告所檢附之
    34年間契據，無從證明契據所載土地即為所申請土地，據以
    否准其申請，核無違誤，一再訴願決定遞予維持，亦無不合
    ，原告起訴請求撤銷一再訴願決定及原處分，並請求判命被
    告機關應作成將金門縣金城鎮城段第1833地號內部分土地登
    記為原告及其參加人所有之行政處分，均為無理由，應予駁
    回。
七、兩造其餘主張陳述，於判決結果不生影響，無庸一一論列，
    併予敘明。
據上論結，本件原告之訴為無理由，爰依行政訴訟法第98條第3項
前段，判決如主文。
中　　華　　民　　國　　94　　年　　11　　月　　10　　日
                  第六庭審判長法  官   林樹埔
                              法  官　 曹瑞卿
                              法  官　 許瑞助
上為正本係照原本作成。
如不服本判決，應於送達後20日內，向本院提出上訴狀並表明上
訴理由，如於本判決宣示後送達前提起上訴者，應於判決送達後
20日內補提上訴理由書（須按他造人數附繕本）。
中　　華　　民　　國　　94　　年　　11　　月　　10　　日
                              書記官   吳芳靜
